【裁判字號】    97,訴,418
【裁判日期】    980120
【裁判案由】    空氣污染防制法
【裁判全文】
臺中高等行政法院判決
                                       97年度訴字第418號
                              .
原      告  甲○○
被      告  臺中市政府
代  表  人  乙○○
訴訟代理人  浤隴
            丙○○
上列當事人間因空氣污染防制法事件，原告不服行政院環境保護
署中華民國97年9月17日環署訴字第0970051942號訴願決定，提
起行政訴訟，本院判決如下︰
    主  文
訴願決定及原處分均撤銷。
訴訟費用由被告負擔。
    事實及理由
一、事實概要：緣原告從事防水工程作業，經被告所屬環境保護
    局依據民眾陳情檢舉，於民國（下同）97年5月23日16時30
    分許派員前往台中市南屯區○○○街96號對面工地稽查，發
    現原告於該工地作業場區內為進行建築物防水作業工程，以
    桶裝瓦斯露天燃燒融化瀝青柏油俾利鋪刷覆蓋建築物樓板，
    致產生明顯之粒狀污染物散布於空氣中，違反空氣污染防制
    法第31條第1項第1款規定，被告乃依同法第60條第1項後段
    規定，以97年6月5日0000000000號裁處書裁處新台幣（下同
    ）10萬元罰鍰，並限立即改善。原告不服，提起訴願，遭決
    定駁回，遂提起本件行政訴訟。
二、本件原告主張：原告於97年5月23日在台中市南屯區○○○
    路進行油毛氈防水施工。被告所屬環保局人員約於下午5時
    左右派員前往稽查，經拍照後告知原告違反空氣污染防制法
    ，後接獲被告裁處10萬元罰鍰。原告不知被告標準檢測程序
    何在？當日稽查人員只進行拍照，未作污染品質檢測，怎知
    有無超過空氣污染檢測質？且被告並未告知罰鍰金額，日後
    卻以最高罰鍰10萬元裁處，不符比例原則，於情於理非常不
    公平。原告雖為工人，尚知守法，稽查當時立即停工，爾後
    未在該地點進行燃燒柏油作業，亦非屢勸不聽或嚴重污染該
    地（瀝青乃石油提煉之最終產物，其性質鈍化亦不具揮發性
    ，當不至於對人體及環境產生危害。）原告僅賺取微薄工資
    ，10萬元罰鍰實為一大負擔。交通違規有明確之罰則，酒測
    亦有標準值，原告非蓄意或已造成嚴重污染。原告是以個人
    名義承包，但被告卻以公司名義承包業務而為本案裁處，同
    一案情，彰化縣政府僅裁罰5千元，兩者相差甚多等情，並
    聲明求為判決撤銷訴願決定及原處分。
三、被告則以：
  (一)按空氣污染防制法第31條第1項第1款規定「在各級防制區及
    總量管制區內，不得有下列行為：一、從事燃燒、融化、煉
    製、研磨、鑄造、輸送或其他操作，致產生明顯之粒狀污染
    物，散布於空氣或他人財物。」及行政院環境保護署95年12
    月25日環署空字第095010537D公告「直轄市、縣（市）各級
    空氣污染防制區」中明定台中市全境屬二級與三級空氣污染
    防制區。原告於97年5月23日下午16時30分許，在台中市南
    屯區○○○街96號對面工地從事燃燒柏油（瀝青）作業，未
    設置防制措施或設備，致產生粒狀污染物散布於空氣中，經
    被告所屬環境保護局稽查屬實，有稽查工作紀錄表及稽查現
    場照片可稽，違法事證明確。
  (二)又依行政院環境保護署97年1月17日環署空字第0970006098
    號函示「倘承包商將工地之部分轉由個人承攬，是否得以認
    定為工商廠場乙節，因其所承包之工作係屬營利性質，其於
    營建工地內進行廢棄物露天燃燒廢棄物之行為，無有效之空
    氣污染物收集及處理設備，而有散布空氣污染之情形者，則
    違反空氣污染防制法第31條第1項第1款規定，違規主體宜認
    定為獨資型態之工商廠場，仍應以工商廠場之裁罰額度為宜
    。」原告於工地內施作防水工程，從事燃燒柏油作業行為，
    被告依同法第60條第1項後段規定即工商廠場之裁罰額度裁
    處罰鍰10萬元，並無不法等語，資為抗辯，並聲明求為判決
    駁回原告之訴。
四、兩造之爭點：原告是否違反空氣污染防制法第31條第1項第1
    款規定。原告主張其為個人非工商廠場，被告不得依同法第
    60條第1項後段以工商廠場裁處罰鍰，是否可採。經查：
  (一)按「在各級防制區及總量管制區內，不得有下列行為：一、
    從事燃燒、融化、煉製、研磨、鑄造、輸送或其他操作，致
    產生明顯之粒狀污染物，散布於空氣或他人財物。」、「違
    反第31條第1項各款情形之一者，處新台幣5千元以上10萬元
    以下罰鍰；其違反者為工商廠、場，處新台幣10萬元以上10
    0萬元以下罰鍰。依前項處罰鍰者，並通知限期改善．．．
    。」、「本法第2條第1款所定空氣污染物之種類如下：．．
    ．二、粒狀污染物：(一)總懸浮微粒：指懸浮於空氣中之微粒
    。(二)懸浮微粒：指粒徑在十微米（μm）以下之粒子。(三)落
    塵：粒徑超過十微米（μm），能因重力逐漸落下而引起公
    眾厭惡之物質。(四)金屬燻煙及其化合物：含金屬或其化合物
    之微粒。(五)黑煙：以碳粒為主要成分之暗灰色至黑色之煙。
    (六)酸霧：含硫酸、硝酸、磷酸、鹽酸等微滴之煙霧。(七)油煙
    ：含碳氫化合物之煙霧。」分別為空氣污染防制法第31條第
    1項第1款、第60條第1項、第2項及同法施行細則第2條第2款
    所明定。
  (二)本件被告所屬環境保護局依據民眾陳情檢舉，於97年5月23
    日派員至事實欄所述地點稽查，發現原告於該工地作業場區
    內進行建築物防水作業工程，利用桶裝瓦斯與鍋爐露天燃燒
    融化瀝青柏油以鋪刷覆蓋建築物樓板，致產生明顯之粒狀污
    染物散布於空氣中，違反空氣污染防制法第31條第1項第1款
    規定，除由稽查人員現場責令原告立即改善燃燒鍋爐之排煙
    設施外，並裁處原告10萬元罰鍰。原告不服，提起訴願，遭
    決定駁回，固非無見。
  (三)惟按「行政罰與刑罰之構成要件雖有不同，而刑事判決與行
    政處分，亦原可各自認定事實，惟認定事實須憑證據，倘無
    證據足資認定有堪以構成行政罰或刑罰要件之事實存在，即
    不得僅以推測之詞予人處罰，則為二者所應一致。」最高行
    政法院75年判字第309號判例著有明文。是違法事實應依證
    據認定之，無證據自不得以擬制推測之方法，推定其違法事
    實，此為行政程序及司法訴訟適用之共通法則，行政機關本
    應依職權調查證據，又所憑之證據，亦須在客觀上明確足以
    證明行為人違法事實之存在，並符合法律規定，始能據以對
    人民作成罰鍰處分。經查，本件被告以原告於上開時地，以
    桶裝瓦斯露天燃燒融化瀝青柏油俾利鋪刷覆蓋建築物樓板，
    未設置防制措施或設備，致產生明顯之粒狀污染物散布於空
    氣中，係以現場照片4張及環境稽查工作紀錄為依據（見訴
    願卷第9、10、11頁）。然依該現場照片所示，在盛裝瀝青
    柏油鐵桶內冒出之煙霧為白色煙霧，亦無法看出有明顯之粒
    狀污染物，即與空氣污染防制法施行細則第2條第2款所定粒
    狀污染物之構成要件不符。又被告之環境稽查工作紀錄雖有
    原告從事燃燒柏油，致產生明顯之粒狀污染物散布於空氣中
    ，經現場查證屬實（已拍照存證）之記載，但所憑之現場照
    片4張及環境稽查工作紀錄，並無法證明本件燃燒行為，有
    產生明顯之粒狀污染物散布於空氣中之情形。被告遽以認定
    原告違反空氣污染防制法第31條第1項第1款之規定，自有採
    證未依客觀證據法則之違誤。
  (四)從而，本件被告以原告違反空氣污染防制法第31條第1項第
    1款規定，依同法第60條第1項規定裁處原告罰鍰10萬元，並
    命其立即改善，核有違誤，訴願決定予以維持，亦有未合，
    原告訴請撤銷，為有理由，應由本院將訴願決定及原處分均
    撤銷，以維法制。
五、據上論結，本件原告之訴為有理由，依行政訴訟法第195條
    第1項前段、第98條第1項前段，判決如主文。
中    華    民    國    98    年     1    月    20    日
                臺中高等行政法院第二庭
                          審判長法  官  胡  國  棟
                                法  官  林  金  本
                                法  官  林  秋  華
以上正本證明與原本無異。
如不服本判決，應於判決送達後20日內向本院提出上訴書狀，其
未表明上訴理由者，應於提起上訴後20日內向本院提出上訴理由
書（須依對造人數附具繕本）；如於本判決宣示或公告後送達前
提起上訴者，應於判決送達後20日內補提上訴理由書（須附繕本
）。未表明上訴理由者，逕以裁定駁回。
中    華    民    國    98    年     1    月    22    日
                                書記官  蔡  宗  融


司法院資訊處製作；財團法人民間司法改革基金會備份。
